臺灣基隆地方法院民事判決
107年度訴字第439號
原      告  黃朝棟  

            蔡順堂  

共      同
訴訟代理人  楊政雄律師
複代理人    陳美華律師
被      告  蔡明憲  

            黃朝新  

            蔡順佳  

            蔡菽戀  

            練聰明  

            蔡順育  

            蔡長銘  

            張春桂  

            陶信勇  

上二人共同
訴訟代理人  蘇芃律師
            余淑杏律師
上列當事人間請求分割共有物事件，本院於民國110年11月3日言
詞辯論終結，判決如下：
    主　文
兩造共有如附表一所示之土地合併分割如附圖一所示及附表二各
分得人、分配位置、面積及備註欄所示。
兩造分別依附表三各共有人相互找補配賦表所示金額互為補償。
訴訟費用由兩造各按附表四所示訴訟費用負擔比例分擔。
    事實及理由
一、程序部分：
  ㈠按原告於判決確定前，得撤回訴之全部或一部；訴之撤回應
    以書狀為之，但於期日，得以言詞向法院或受命法官為之；
    訴經撤回者，視同未起訴；又訴狀送達後，原告不得將原訴
    變更或追加他訴，但請求之基礎事實同一、該訴訟標的對於
    數人必須合一確定時，追加其原非當事人之人為當事人者，
    不在此限；不變更訴訟標的，而補充或更正事實上或法律上
    之陳述者，非為訴之變更或追加，民事訴訟法第262條第1項
    本文、第2項、第263條第1項本文、第255條第1項第2款、第
    5款、第256條分別定有明文。又共有物之分割，於共有人全
    體有法律上之利害關係，須共有人全體始得為之，故請求分
    割共有物之訴，屬於民事訴訟法第56條第1項所稱訴訟標的
    對於共同訴訟之各人必須合一確定者（最高法院42年台上字
    第318號判決意旨參照）。經查，原告於起訴時將蔡金忠列
    為被告，惟因蔡金忠業於民國108年6月28日死亡，嗣原告於
    109年1月21日具狀撤回對蔡金忠之起訴，並追加起訴繼承蔡
    金忠如附表一所示土地持份之蔡長銘為被告，揆諸前開規定
    ，核無不合，應予准許。
  ㈡次按當事人死亡者，訴訟程序在有繼承人、遺產管理人或其
    他依法令應續行訴訟之人承受其訴訟以前當然停止；受託人
    之信託任務終了者，訴訟程序在新受託人或其他依法令應續
    行訴訟之人承受其訴訟以前當然停止。前開所定第168條至
    第172條及前條所定之承受訴訟人，於得為承受時，應即為
    承受之聲明；聲明承受訴訟，應提出書狀於受訴法院，由法
    院送達於他造，民事訴訟法第168條、第171條、第175條第1
    項、第176條分別定有明文。經查被告廖慧華其信託任務終
    了，被告張春桂於109年8月25日為新受託人，有土地登記第
    一類謄本為證（見本院卷㈢第31頁至第39頁），並據其具狀
    聲明承受訴訟（見本院卷㈢第29頁），斟諸前開說明，於法
    無違，應予准許。
  ㈢再按不變更訴訟標的，而補充或更正事實上或法律上之陳述
    者，非為訴之變更或追加，民事訴訟法第256條定有明文。
    且裁判分割共有物，屬形成判決，法院定共有物之分割方法
    ，固應斟酌當事人之聲明、共有物之性質、經濟效用及全體
    共有人之利益等，而本其自由裁量權為公平合理之分配，但
    並不受當事人聲明、主張或分管約定之拘束（最高法院93年
    度台上字第1797號裁判意旨參照）。是當事人主張之共有物
    分割方法，僅供法院參考，縱為分割方案之變更或追加，亦
    僅屬補充或更正事實上之陳述，而非訴之變更或追加。本件
    原告起訴請求分割共有土地，兩造數度陳報變更分割方法之
    聲明，核其內容，均係關於同一共有土地分割方法主張之更
    異，屬不變更訴訟標的而更正事實上或法律上陳述，核無不
    合，應予准許。
  ㈣被告蔡順佳、練聰明、蔡順育、蔡長銘等人經合法通知，未
    於最後言詞辯論期日到場，核無民事訴訟法第386條所列各
    款情形，爰依原告聲請，由其一造辯論而為判決。
二、原告起訴主張：
  ㈠如附表一所示之土地為兩造所共有，各共有人之應有部分亦
    如附表一持份欄所示。因未約定不分割之期限，亦無因物之
    使用目的，或依法令規定、契約約定不能分割之情形，惟無
    法達成分割協議，爰訴請裁判分割；並主張依附圖一合併分
    割如附表一所示之土地，且依如附表二所示各分得人、分配
    位置、面積及備註欄予以分配，另依日升不動產估價師事務
    所及育德兩岸三地不動產估價師事務所聯合出具之估價報告
    書所載找補金額為找補。並聲明如前述之主張。
  ㈡對被告張春桂、陶信勇所提方案之陳述：新北市○○區○○段000
    地號土地鄰接原告黃朝棟、被告黃朝新兄弟2人共有之土地
    即同段315地號土地（坐落其上有萬里區港東204號房屋，為
    其自有），依原告所提之方案即可將2筆土地相連，共同利
    用，如依被告陶信勇、張春桂所提方案，將使原告黃朝棟、
    被告黃朝新所共有之前揭314、315地號土地無從毗鄰，更將
    影響共同使用之價值；而被告陶信勇、張春桂係以將其分得
    之土地交由第三人薆悅酒店使用，顯非基於原共有人之利益
    ，且租約屆期後是否繼續承租，亦同有疑問，相較於原告方
    案係由相同之共有人持有毗鄰之土地勢必共同利用之情形，
    明顯有別。再者，原告黃朝棟即將屆齡退休，將返回上開20
    4號房屋居住，獲分配土地若能相鄰，更可發揮315地號土地
    及其上已有之合法建物之經濟價值。
三、被告之答辯：
  ㈠被告蔡明憲、黃朝新、蔡順佳、蔡菽戀等人於言詞辯論到庭
    陳稱同意分割如附表一所示之土地，且同意原告所提出之分
    割方案等語（被告蔡順佳僅於107年12月13日本院進行言詞
    辯論時為上開陳述，其後則未曾再以言詞或書面向本院表示
    意見）。被告練聰明、蔡順育則曾以書狀向本院陳明同意原
    告方案等語（見本院卷㈠第203頁）。
  ㈡被告張春桂、陶信勇則稱：就原告所提如附表一所示土地之
    分配方案，除就新北市○○區○○段000地號部分不同意外，其
    餘均同意原告之分割方案；至上開314地號部分，應由被告
    張春桂、陶信勇共同取得東側62.96平方公尺、由原告黃朝
    棟與被告黃朝新共同取得該地號西側32.66平方公尺部分（
    詳如附圖二），蓋因原告之分配方案將被告陶信勇、張春桂
    應分得部分分散分配在新北市○○區○○段000○000○000○00000
    地號土地，其餘共有人則相對集中，復以現況該土地上遭占
    用部分亦全數集中坐落在被告陶信勇、張春桂分得之土地部
    分，顯有不公；再者，前揭314地號土地面積狹小，亦非方
    正，本即難以利用，現況係由訴外人黃子慧（被告陶信勇即
    其受託人）出租與東側鄰地上之薆悅酒店使用，如該314地
    號土地東側部分分配與被告陶信勇、張春桂，將賡續讓該部
    分土地由薆悅酒店使用，更能促進土地價值。至原告黃朝棟
    雖稱該314地號土地東側部分鄰接其所有之建物，然該處僅
    為其建物後門，縱非分配與其使用，亦無礙其進出，且原告
    黃朝棟稱該建物內有神明廳、僅假日返回祭拜云云，益見將
    前揭314地號東側部分劃歸其與被告黃朝新共有無益於該土
    地之有效利用，從而應將該314地號土地之東側部分劃歸被
    告陶信勇、張春桂共有為妥，並應依育德兩岸三地不動產估
    價師事務所、日升不動產估價師事務所合同出具之估價報告
    書，計算因現況存在地上物等情形導致之價格減損，分配與
    各共有人後，再計算各共有人間應找補之金額，並聲明：依
    附圖二分割如附表一所示之土地與各共有人，並依計算後之
    金額各自找補。
  ㈢被告蔡長銘未曾於言詞辯論期日到場，亦未提出準備書狀作
    何聲明或陳述。
四、本院之判斷：
  ㈠按共有物除因物之使用目的不能分割，或共有人間契約訂有
    不分割之期限者外，各共有人得隨時請求分割共有物；再共
    有物分割之方法，共有人不能協議決定者，法院得因任何共
    有人之聲請，以原物分配或變價分配之；共有人相同之數不
    動產，除法令另有規定外，共有人得請求合併分割；共有人
    部分相同之相鄰數不動產，各該不動產均具應有部分之共有
    人，經各不動產應有部分過半數共有人之同意，得適用前項
    規定請求合併分割，但法院認合併分割為不適當者，仍分別
    分割之，民法第823條第1項、第824條第2、5、6項規定甚明
    。經查，如附表一所示土地均屬兩造所共有，各地號土地之
    共有人、應有部分詳如附表一持份欄所示；兩造就附表一所
    示土地並未訂有不分割之特約，而依物之使用目的並無不能
    分割之情形，惟無法達成分割協議等情，業據原告提出土地
    登記謄本、地籍圖謄本等件在卷可稽（見本院卷㈢第53頁至
    第91頁、本院卷㈠第27頁至第65頁），並為兩造所不爭執，
    堪信屬實；如附表一所示土地亦無法律所定不可分割之情事
    乙節，亦有新北市汐止地政事務所107年9月7日新北汐地測
    字第1074041467號函存卷可考（見本院卷㈠第111頁），是原
    告訴請裁判分割如附表一所示之土地，於法有據，應予准許
    。
  ㈡至於原告請求合併分割如附表一所示土地乙節。查附表一所
    示5筆土地之共有人完全相同（惟所持有之比例仍有差別）
    ，有如前述，本院審酌合併分割該5筆土地，核與民法第824
    條第5項避免土地細分、使地盡其利之規範意旨相符，並簡
    化共有關係，對共有人均屬有利；且查無其他限制土地合併
    分割之規定。則以合併分割之方法將共有人就共有土地之應
    有部分合併分配於一處，性質上屬共有人應有部分土地之交
    換，於法並無不合，亦堪採取。
  ㈢第按共有物之分割，依共有人協議之方法行之；分割之方法
    不能協議決定，或於協議決定後因消滅時效完成經共有人拒
    絕履行者，法院得因任何共有人之請求，命為下列之分配：
    以原物分配於各共有人；但各共有人均受原物之分配顯有
    困難者，得將原物分配於部分共有人；原物分配顯有困難
    時，得變賣共有物，以價金分配於各共有人；或以原物之一
    部分分配於各共有人，他部分變賣，以價金分配於各共有人
    ，民法第824條第1項、第2項分別定有明文。又按裁判分割
    共有物屬形成判決，法院定共有物之分割方法，應斟酌當事
    人之聲明、共有物之性質、分割後之經濟效用、各共有人之
    意願、利害關係，而本其自由裁量權為公平合理之分配（最
    高法院89年度台上字第724號、93年度台上字第1797號判決
    意旨參照）。故法院定共有物之分割方法，應斟酌土地使用
    現況、各共有人之意願、分割後土地有無適宜之對外聯絡道
    路，及各共有人就各分得部分能否適當利用，是否符合公平
    原則等因素為通盤考量，以定一適當、公允的分割方法。經
    查：
  ⒈本件除原告、被告陶信勇與張春桂各自提出分割方案外，並
    無其他共有人提出方案；且前揭方案僅有就新北市○○區○○段
    000地號土地究竟應將靠東側之土地劃歸原告黃朝新與被告
    黃朝棟共有，抑或應將該側土地分歸被告陶信勇、張春桂共
    有，此一問題上，雙方立場不同。是就上開分割方案應考量
    者，即為該314地號土地應依原告之主張劃分，抑或應依被
    告陶信勇、張春桂之主張劃分。
  ⒉本院衡酌原告黃朝棟提出毗鄰上開314地號土地之同段315地
    號土地（共有人為原告黃朝棟、被告黃朝新，各持有¹／₂）
    及坐落其上同段907建號建物（共有人為原告黃朝棟、被告
    黃朝新，各持有¹／₂）之第一類登記謄本（見本院卷㈢第137
    頁至第139頁）及地籍圖謄本（見本院卷㈢第141頁），足認
    依原告之分割方案，將可使未來原告黃朝棟、被告黃朝新所
    共有之土地與渠等原先共有之同段315地號土地共同利用；
    反而若照被告陶信勇、張春桂之主張，卻將使原告黃朝棟、
    被告黃朝新所共有之2筆土地分離，無從共同規劃、利用，
    顯然不利於共有人原告黃朝棟、被告黃朝新。況依被告陶信
    勇、張春桂之主張，亦係將其所分配之土地租賃薆悅酒店使
    用（現況係供機車停車使用，可參見本院110年1月26日現場
    履勘照片，見本院卷㈢第241頁、第243頁），則無論係分配
    於該314地號土地之東側或西側，均難認有礙其原先之利用
    方式。是衡酌上情，仍應依原告之主張，將該314地號土地
    東側部分分配與原告黃朝棟、被告黃朝新繼續維持共有，較
    為適當。
  ⒊至其他部分之分割，各被告既對原告所提出之方案均無異議
    ，各共有人獲分配之土地亦均直接鄰接道路，而無造成袋地
    之困擾，又徵諸如附表一所示土地亦已經過鑑價，則依原告
    所提之分割方案若尚有些微不相當之處，亦足可採用找補之
    方式維持共有人間之公平，故本院認依原告所提出之分割方
    案予以分割，應最符合兩造之意願、土地整體之利用價值，
    並兼顧使用現狀及兩造間共有價值平等均衡原則，應屬可採
    。
  ⒋再按以原物為分配時，如共有人中有未受分配，或不能按其
    應有部分受分配者，得以金錢補償之，民法第824條第3項定
    有明文，是法院裁判分割共有物，除應斟酌各共有人之利害
    關係，及共有物之性質外，尚應斟酌共有物之價格，倘共有
    人中有不能按其應有部分受分配，或所受分配之不動產，其
    價格不相當時，法院非不得命以金錢補償之（最高法院57年
    台上字第2117號判例意旨參照）。另按共有物之原物分割，
    依民法第825條規定觀之，係各共有人就存在於共有物全部
    之應有部分互相移轉，使各共有人取得各自分得部分之單獨
    所有權。故原物分割而應以金錢為補償者，倘分得價值較高
    及分得價值較低之共有人均為多數時，該每一分得價值較高
    之共有人，即應就其補償金額，對於分得價值較低之共有人
    全體為補償，並依各該短少部分之比例，定其給付金額(最
    高法院亦有85年台上字第2676號判決可資參循)。又查附表
    一所示土地依附圖一所示方案分割，有各共有人不能按其應
    有部分分配土地面積之情形，依前揭說明，當以金錢補償之
    。惟附表一所示土地經分割後，各宗土地條件及價值並非相
    同，因即有鑑價之必要。
  ⒌本件經本院囑請育德兩岸三地不動產估價師事務所、日升不
    動產估價師事務所鑑定，鑑定人針對勘估標的進行產權、一
    般因素、區域因素(區域環境現況及都市發展、交通及地理
    位置概況、近鄰地區土地、建物利用情形、公共設施、交通
    運輸、產業活動概況、未來發展趨勢)、個別因素(土地標示
    、所有權、他項權利、土地位置、土地利用情況)、不動產
    市場現況(整體市場分析、市場供給、需求等)及勘估標的依
    最有效使用情形下，及鑑定人專業意見分析後，採用比較法
    及土地開發分析法之估價方法進行評估，係以比較標的價格
    為基礎，考量個別條件差額程度，進行調整、修正以推定本
    案分割方法各標的評估結果及最終價值，有該不動產估價報
    告書附卷可憑。又審酌不動產估價師之鑑價是估價師依本院
    所提供之資料及依地政機關核發之地籍圖謄本、調閱相關圖
    資，經由當事人領勘及估價人員親赴如附表一所示各土地現
    場勘察，實際查訪交易資訊，然後依影響各該土地價格之土
    地個別因素、區域因素、不動產市場發展概況，採用比較法
    及土地開發分析法進行評估，據以計算出共有人間應相互補
    償之金額，其鑑價結果應屬公正客觀可採。原告及被告張春
    桂、陶信勇均表明同意依該鑑價結果為找補之判斷依據（見
    本院卷㈡第395頁、本院卷㈢第411頁），其他當事人亦從未就
    此表明異議，從而本院即援引該估價報告書作為下列計算之
    依據。
  ⒍惟須說明者，在於上開估價過程終結後，原告黃朝棟就其所
    持有新北市○○區○○段000地號土地部分（原持有²／₉₆），贈
    與原告蔡順堂土地持份¹／₉₆₀，致其持有314地號土地之持份
    剩餘¹⁹／₉₆₀，此部分攸關後續原告黃朝棟與被告黃朝新共同
    持有分割後附圖一標示之314地號土地之持份比例、地上物
    造成價值貶損之分攤及應找補之金額，本院自得依據上揭估
    價報告書已有之具體數據，經簡易之計算後逕行核算變更後
    之金額。
  ⒎就上揭估價報告書結論應修正部分分述如下：
　⑴原告黃朝棟就314地號土地持份減少（由²／₉₆減少為¹⁹／₉₆₀，
    換言之，即減少¹／₂₀之持份），故其分割前個別所有權人應
    分配之金額明細有關314地號持份²／₉₆評估總價之新臺幣（
    下同）82,436.54元即應相應減為78,314.71元（即依持份¹⁹
    ／₉₆₀計算，計算式：82,436.54元×¹⁹／₂₀＝78,314.71元，小
    數點以下第3位四捨五入，只取前2位），差額之4121.83元
    （計算式：82,436.54元－78,314.71元＝4121.83元）則移為
    原告蔡順堂所有；換言之，原告黃朝棟、蔡順堂於分割前個
    別所有權人權利範圍評估總價應分別更正為：705,238.5元
    、1,257,969.41元。其餘下表A欄部分，則係援引上開估價
    報告書價格結論㈡表之內容，一併敘明。
　⑵承上，原告黃朝棟與被告黃朝新於分割後，兩人共同持有如
    附圖標示314部分之土地，其2人之持份亦應本於雙方原有權
    利範圍評估總價之比值計算，從而原告黃朝棟（權利範圍評
    估總價705,238.5元）與被告黃朝新（權利範圍評估總價709
    ,360.33元）之比值應為原告黃朝棟持有權利範圍49.85%、
    被告黃朝新持有權利範圍50.15%（均計算至小數點以下第3
    位四捨五入，僅取前2位）。
　⑶同理，被告陶信勇與張春桂於分割後仍維持共有，則渠等就
    分割後所分配土地之持份比例，亦可計算得出：被告陶信勇
    持有權利範圍⁹⁶¹／₁₀₀₀、被告張春桂持有權利範圍³⁹／₁₀₀₀
    ，一併敘明。
　⑷復因分割前土地評估總價為64,141,638元、分割後土地評估
    總價為63,473,542元，總價略有貶損，是各共有人即應依比
    例承擔此部分之減損；從而原告黃朝棟之分割後權利總值應
    為697,892.77元（計算式：705,238.5元×⁶³⁴⁷³⁵⁴²／₆₄₁₄₁₆₃
    ₈＝697,892.77元）、被告黃朝新部分則為701,971.67元（計
    算式略，列出被告黃朝新之分割後權利總值係因原估價報告
    書並未將被告黃朝新分割後權利總值單獨列出）、原告蔡順
    堂亦相應變更為1,244,866.47元（計算式略）。
　⑸承前，原估價報告書未分別被告陶信勇、張春桂部分，故亦
    依渠等各自權利總值比例計算得出被告陶信勇之分割後權利
    總值應為52,949,716.90元（計算式：53,507,043.51元×⁶³⁴
    ⁷³⁵⁴²／₆₄₁₄₁₆₃₈＝52,949,716.90元，計算至小數點以下第3
    位四捨五入，僅取前2位）、被告張春桂部分則為2,148,843
    .87元（計算式略）。是下表B欄除上開⑷、⑸所示之變更外，
    均引用上開估價報告書價格結論㈣表分割後權利總值欄之內
    容。
　⑹原告固主張依該估價報告書評估價值結論㈣表之應找補金額作
    為各共有人間相互找補之依據，惟此顯未顧及同報告書評估
    價值結論㈤所述因各現存地上物造成之價格減損；再者，各
    該造成價格減損之部位，依原告之方案均歸屬於被告陶信勇
    、張春桂，如若逕依原告之主張而為找補，顯然將造成所有
    價格減損之不利益全數歸由被告陶信勇、張春桂承擔之不公
    平現象，自非可取。是本院即應依各該地號共有人之持份比
    例計算各自應負擔之價格減損（其中491地號土地之價格減
    損係含附圖一標示之491(A)、491(F)，減損價格總額為1,72
    8,329元），計算所得各共有人應分配之價格減損如下表C、
    D欄所示（均計算至小數點以下第3位四捨五入，僅取前2位
    ）。
　⑺故各共有人應得之分割後權利總值，即應等於下表所示B欄之
    金額扣除C欄、D欄之金額，即E欄所示之金額。
　⑻依原告所提分割方案分割後土地總價，亦已如上開估價報告
    書價格結論㈣表分割後取得之土地總價欄之內容，惟有更正
    必要者為：
　①原告黃朝棟、被告黃朝新於分割後共同持有之土地總價1,371
    ,530元部分，依前揭2人持份比例分別計算為683,707.70元
    、687,822.30元。
　②被告陶信勇、張春桂共有部分亦可依前述之持有比例分別計
    算為53,200,727.44元、2,159,030.56元；然因前揭影響價
    格減損部分均坐落渠等分配之土地，是價格減損總額1,836,
    716元（計算式：491地號減損之1,728,329元＋314地號減損
    之108,387元＝1,836,716元）同應依2人持有比例由2人分攤
    （被告陶信勇分攤部分為1,836,716元×⁹⁶¹／₁₀₀₀＝1,765,084
    .08元，計算至小數點以下第3位四捨五入，僅取前2位；被
    告張春桂部分則為71,631.92元），則被告陶信勇分割後所
    持有土地之價格扣除價格減損後，所得出之土地總價應計為
    51,435,643.36元（計算式：53,200,727.44元－1,765,084.0
    8元＝51,435,643.36元）、被告張春桂持有之土地總價應計
    為2,087,398.64元（計算式：2,159,030.56元－71,631.92元
    ＝2,087,398.64元）。
　⑼從而各共有人應找補金額，即應由其獲得分割後之土地總價
    ，扣除其應得之權利總值。所得之數值為正者，即屬過度分
    配，應提出如數之款項，以供未獲充分分配之共有人取償；
    所得數值為負數者，則可如數取回未獲充分分配權利之補償
    。是本件各共有人應找補之金額（如下表G欄所示），即為
    下表F欄減去E欄之差額。
　⑽上開計算可以列表如下：　　
 A B C D E F G  分割前個別應分配權利總價 分割後權利總值 491地號減損之分配（含491(A)、491(F)） 314(1)減損之分配 扣除減損額分配後應得之權利總值 分割後土地總價 應找補金額 黃朝棟 705,238.5 697,892.77 18,003.42 2,145.16 677,744.19 683,707.70 5,963.51 黃朝新 709,360.33 701,971.67 18,003.42 2,258.06 681,710.19 687,822.30 6,112.11 蔡順堂 1,257,969.41 1,244,866.47 36,006.85 112.90 1,208,746.72 1,194,875 -13,871.72 蔡明憲 1,336,284.13 1,322,365.46 36,006.85 2,258.06 1,284,100.55 1,286,780 2,679.45 練聰明 890,856.08 881,576.97 24,004.57 1,505.38 856,067.02 852,679 -3,388.02 蔡順佳 445,428.04 440,788.49 12,002.28 752.69 428,033.52 423,232 -4,801.52 蔡順育 445,428.04 440,788.49 12,002.28 752.69 428,033.52 423,232 -4,801.52 蔡長銘 1,336,284.13 1,322,365.46 36,006.85 2,258.06 1,284,100.55 1,282,125 -1,975.55 蔡菽戀 1,336,284.13 1,322,365.46 36,006.85 2,258.06 1,284,100.55 1,279,331 -4,769.55 陶信勇 53,507,043.51 52,949,716.90 1,441,774.45 90,416.59 51,417,525.86 53,200,727.44-1,765,084.08=51,435,643.36 18,117.50 張春桂 2,171,461.70 2,148,843.87 58,511.14 3,669.35 2,086,663.38 2,159,030.56-71,631.92= 2,087,398.64  735.26 
  ⑾惟因現行貨幣使用係以新臺幣元為單位，上開計算結果計至
    小數點以下第2位，非現實經濟生活所得找補，故將各共有
    人應找補之金額改以元為單位、元以下均無條件進位，臚列
    如本判決附表三所示。
  ㈣從而如依原告所提方案就如附表一所示土地均予以合併分割
    ，佐以上揭找補核算之結果後，應可補償分配價值不足之共
    有人，而無不公之情形。
五、綜上所述，如附表一所示土地依其情形並非不能分割，共有
    人間亦無不能分割之約定，然未能達成分割協議，則原告訴
    請裁判分割，核無不合，應予准許。經本院綜觀各共有人之
    應有部分、使用現況、各共有人對於如附表一所示土地之生
    活、情感依附關係、土地應永續經營之原則，並審酌各該土
    地之地形、使用地類別及使用分區、將來實際使用暨市場交
    易之可能性與價值、道路聯絡情形、分割前後之土地格局方
    整性、各共有人間利益平衡，及共有物之經濟效用得於分割
    後達效益最大化等節，認系爭土地按如附圖一所示方法分割
    ，並按如附表三所示金額互為找補，較為公平合理，俾利兩
    造。
六、又按共有人自共有物分割之效力發生時起，取得分得部分之
    所有權；應有部分有抵押權或質權者，其權利不因共有物之
    分割而受影響。但有下列情形之一者，其權利移存於抵押人
    或出質人所分得之部分：權利人同意分割；權利人已參加
    共有物分割訴訟；權利人經共有人告知訴訟而未參加，民
    法第824條之1第1項、第2項定有明文。查被告陶信勇於附表
    一所示之土地均為抵押權人，並實際參與本案訴訟，是依前
    開說明，原經設定之權利均應移存於抵押人即被告陶信勇所
    分得之補償金額及土地上，併此敘明。
七、末按分割共有物之訴，本質上屬無訟爭性之非訟事件，兩造
    本可互換地位。本件原告起訴雖於法有據，但被告之應訴實
    因訴訟性質所不得不然；且定共有物分割之方法，可由法院
    自由裁量為適當之分配，不受任何共有人主張之拘束，則本
    件縱准原告分割共有物之請求，並採行原告方案分割，然因
    分割共有物之訴，係以請求分割共有物之形成權為訴訟標的
    ，當事人所提出之分割方法，僅供法院之參考，其分割方法
    ，對於各共有人而言，並無勝負之問題，當事人提出其認為
    適當之分割方法，應認屬防禦其權利所必要，故本件訴訟費
    用之負擔，自應由兩造各按其應有部分之比例負擔較為合理
    ，爰就訴訟費用負擔判決如主文第3項所示。
八、本件事證已臻明確，兩造其餘攻擊防禦方法及未經援用之舉
    證，經審酌核與本件判決結果不生影響，不再逐一論述，附
    此敘明。
據上論結，本件原告之訴為有理由，依民事訴訟法第385條第1項
、第80條之1、第85條第1項但書，判決如主文。
中　　華　　民　　國　　110 　年　　11　　月　　24　　日
                  民事庭法　官　李謀榮　　　　　
以上正本係照原本作成。
如對本判決上訴，須於判決送達後20日內向本院提出上訴狀。如
委任律師提起上訴者，應一併繳納上訴審裁判費。
中　　華　　民　　國　　110 　年　　11　　月　　24　　日
                        書記官　鄭又綾
附表一（共有土地之坐落，面積合計1478.03平方公尺）：
編號 地號 面積 起訴時持份 言詞辯論終結前持份 1 新北市○○區○○段000地號 95.62平方公尺 被告蔡金忠¹／₄₈(=¹²⁰／₅₇₆₀) 被告蔡明憲¹／₄₈(=¹²⁰／₅₇₆₀) 被告練聰明¹／₇₂(=⁸⁰／₅₇₆₀) 原告蔡順堂（非共有人） 被告蔡菽戀¹／₄₈(=¹²⁰／₅₇₆₀) 原告黃朝棟²／₉₆(=¹²⁰／₅₇₆₀) 被告黃朝新²／₉₆(=¹²⁰／₅₇₆₀) 被告蔡順育¹／₁₄₄(=⁴⁰／₅₇₆₀) 被告蔡順佳¹／₁₄₄(=⁴⁰／₅₇₆₀) 被告陶信勇⁹⁶¹／₁₁₅₂(=⁴⁸⁰⁵／₅₇₆₀) 被告廖慧華⁶⁵／₁₉₂₀(=¹⁹⁵／₅₇₆₀) 被告蔡長銘¹／₄₈(=¹²⁰／₅₇₆₀) 被告蔡明憲¹／₄₈(=¹²⁰／₅₇₆₀) 被告練聰明¹／₇₂(=⁸⁰／₅₇₆₀) 原告蔡順堂¹／₉₆₀(=⁶／₅₇₆₀) 被告蔡菽戀¹／₄₈(=¹²⁰／₅₇₆₀) 原告黃朝棟¹⁹／₉₆₀(=¹¹⁴／₅₇₆₀) 被告黃朝新²／₉₆(=¹²⁰／₅₇₆₀) 被告蔡順育¹／₁₄₄(=⁴⁰／₅₇₆₀) 被告蔡順佳¹／₁₄₄(=⁴⁰／₅₇₆₀) 被告陶信勇⁹⁶¹／₁₁₅₂(=⁴⁸⁰⁵／₅₇₆₀) 被告張春桂⁶⁵／₁₉₂₀(=¹⁹⁵／₅₇₆₀) 2 新北市○○區○○段000地號 534.80平方公尺 蔡金忠¹／₄₈(=¹²⁰／₅₇₆₀) 蔡明憲¹／₄₈(=¹²⁰／₅₇₆₀) 練聰明¹／₇₂(=⁸⁰／₅₇₆₀) 蔡順堂³／₁₄₄(=¹²⁰／₅₇₆₀) 蔡菽戀¹／₄₈(=¹²⁰／₅₇₆₀) 黃朝棟¹／₉₆(=⁶⁰／₅₇₆₀) 黃朝新¹／₉₆(=⁶⁰／₅₇₆₀) 蔡順育¹／₁₄₄(=⁴⁰／₅₇₆₀) 蔡順佳¹／₁₄₄(=⁴⁰／₅₇₆₀) 陶信勇⁹⁶¹／₁₁₅₂(=⁴⁸⁰⁵／₅₇₆₀) 廖慧華⁶⁵／₁₉₂₀(=¹⁹⁵／₅₇₆₀) 蔡長銘¹／₄₈(=¹²⁰／₅₇₆₀) 蔡明憲¹／₄₈(=¹²⁰／₅₇₆₀) 練聰明¹／₇₂(=⁸⁰／₅₇₆₀) 蔡順堂³／₁₄₄(=¹²⁰／₅₇₆₀) 蔡菽戀¹／₄₈(=¹²⁰／₅₇₆₀) 黃朝棟¹／₉₆(=⁶⁰／₅₇₆₀) 黃朝新¹／₉₆(=⁶⁰／₅₇₆₀) 蔡順育¹／₁₄₄(=⁴⁰／₅₇₆₀) 蔡順佳¹／₁₄₄(=⁴⁰／₅₇₆₀) 陶信勇⁹⁶¹／₁₁₅₂(=⁴⁸⁰⁵／₅₇₆₀) 張春桂⁶⁵／₁₉₂₀(=¹⁹⁵／₅₇₆₀) 3 新北市○○區○○段000地號 68.67平方公尺 蔡金忠¹／₄₈(=¹²⁰／₅₇₆₀) 蔡明憲¹／₄₈(=¹²⁰／₅₇₆₀) 練聰明¹／₇₂(=⁸⁰／₅₇₆₀) 蔡順堂³／₁₄₄(=¹²⁰／₅₇₆₀) 蔡菽戀¹／₄₈(=¹²⁰／₅₇₆₀) 黃朝棟¹／₉₆(=⁶⁰／₅₇₆₀) 黃朝新¹／₉₆(=⁶⁰／₅₇₆₀) 蔡順育¹／₁₄₄(=⁴⁰／₅₇₆₀) 蔡順佳¹／₁₄₄(=⁴⁰／₅₇₆₀) 陶信勇⁹⁶¹／₁₁₅₂(=⁴⁸⁰⁵／₅₇₆₀) 廖慧華⁶⁵／₁₉₂₀(=¹⁹⁵／₅₇₆₀) 蔡長銘¹／₄₈(=¹²⁰／₅₇₆₀) 蔡明憲¹／₄₈(=¹²⁰／₅₇₆₀) 練聰明¹／₇₂(=⁸⁰／₅₇₆₀) 蔡順堂³／₁₄₄(=¹²⁰／₅₇₆₀) 蔡菽戀¹／₄₈(=¹²⁰／₅₇₆₀) 黃朝棟¹／₉₆(=⁶⁰／₅₇₆₀) 黃朝新¹／₉₆(=⁶⁰／₅₇₆₀) 蔡順育¹／₁₄₄(=⁴⁰／₅₇₆₀) 蔡順佳¹／₁₄₄(=⁴⁰／₅₇₆₀) 陶信勇⁹⁶¹／₁₁₅₂(=⁴⁸⁰⁵／₅₇₆₀) 張春桂⁶⁵／₁₉₂₀(=¹⁹⁵／₅₇₆₀) 4 新北市○○區○○段000地號 769.30平方公尺 蔡金忠¹／₄₈(=¹²⁰／₅₇₆₀) 蔡明憲¹／₄₈(=¹²⁰／₅₇₆₀) 練聰明¹／₇₂(=⁸⁰／₅₇₆₀) 蔡順堂³／₁₄₄(=¹²⁰／₅₇₆₀) 蔡菽戀¹／₄₈(=¹²⁰／₅₇₆₀) 黃朝棟¹／₉₆(=⁶⁰／₅₇₆₀) 黃朝新¹／₉₆(=⁶⁰／₅₇₆₀) 蔡順育¹／₁₄₄(=⁴⁰／₅₇₆₀) 蔡順佳¹／₁₄₄(=⁴⁰／₅₇₆₀) 陶信勇⁹⁶¹／₁₁₅₂(=⁴⁸⁰⁵／₅₇₆₀) 廖慧華⁶⁵／₁₉₂₀(=¹⁹⁵／₅₇₆₀) 蔡長銘¹／₄₈(=¹²⁰／₅₇₆₀) 蔡明憲¹／₄₈(=¹²⁰／₅₇₆₀) 練聰明¹／₇₂(=⁸⁰／₅₇₆₀) 蔡順堂³／₁₄₄(=¹²⁰／₅₇₆₀) 蔡菽戀¹／₄₈(=¹²⁰／₅₇₆₀) 黃朝棟¹／₉₆(=⁶⁰／₅₇₆₀) 黃朝新¹／₉₆(=⁶⁰／₅₇₆₀) 蔡順育¹／₁₄₄(=⁴⁰／₅₇₆₀) 蔡順佳¹／₁₄₄(=⁴⁰／₅₇₆₀) 陶信勇⁹⁶¹／₁₁₅₂(=⁴⁸⁰⁵／₅₇₆₀) 張春桂⁶⁵／₁₉₂₀(=¹⁹⁵／₅₇₆₀) 5 新北市○○區○○段00000地號 9.64平方公尺 蔡金忠¹／₄₈(=¹²⁰／₅₇₆₀) 蔡明憲¹／₄₈(=¹²⁰／₅₇₆₀) 練聰明¹／₇₂(=⁸⁰／₅₇₆₀) 蔡順堂³／₁₄₄(=¹²⁰／₅₇₆₀) 蔡菽戀¹／₄₈(=¹²⁰／₅₇₆₀) 黃朝棟¹／₉₆(=⁶⁰／₅₇₆₀) 黃朝新¹／₉₆(=⁶⁰／₅₇₆₀) 蔡順育¹／₁₄₄(=⁴⁰／₅₇₆₀) 蔡順佳¹／₁₄₄(=⁴⁰／₅₇₆₀) 陶信勇⁹⁶¹／₁₁₅₂(=⁴⁸⁰⁵／₅₇₆₀) 廖慧華⁶⁵／₁₉₂₀(=¹⁹⁵／₅₇₆₀) 蔡長銘¹／₄₈(=¹²⁰／₅₇₆₀) 蔡明憲¹／₄₈(=¹²⁰／₅₇₆₀) 練聰明¹／₇₂(=⁸⁰／₅₇₆₀) 蔡順堂³／₁₄₄(=¹²⁰／₅₇₆₀) 蔡菽戀¹／₄₈(=¹²⁰／₅₇₆₀) 黃朝棟¹／₉₆(=⁶⁰／₅₇₆₀) 黃朝新¹／₉₆(=⁶⁰／₅₇₆₀) 蔡順育¹／₁₄₄(=⁴⁰／₅₇₆₀) 蔡順佳¹／₁₄₄(=⁴⁰／₅₇₆₀) 陶信勇⁹⁶¹／₁₁₅₂(=⁴⁸⁰⁵／₅₇₆₀) 張春桂⁶⁵／₁₉₂₀(=¹⁹⁵／₅₇₆₀) 
附表二（有關附圖一之補充說明）：
編號 共有人姓名 附圖一受分配位置 分配位置面積 分配持份 備註 1 被告蔡長銘 491(5) 30.78平方公尺 全部  2 被告蔡明憲 490(1) 29.48平方公尺 全部 合計30.78平方公尺   491(1) 1.30平方公尺   3 被告練聰明 490(2) 9.43平方公尺 全部 合計20.50平方公尺   491(2) 11.07平方公尺   4 原告蔡順堂 490 28.79平方公尺 全部  5 被告蔡菽戀 491(6) 30.78平方公尺 全部  6 原告黃朝棟、被告黃朝新 314 32.66平方公尺 原告黃朝棟持有4985/10000 被告黃朝新持有5015/10000 原告黃朝棟因贈與而減少持有前揭314地號之1/960部分，故相較於共有人被告黃朝新，其持份亦應依估價差額計算 7 被告蔡順育 491(4) 10.25平方公尺 全部  8 被告蔡順佳 490(3) 0.97平方公尺 全部 合計10.25平方公尺   491(3) 9.28平方公尺   9 被告陶信勇、張春桂  314(1) 62.96平方公尺 被告陶信勇持有961/1000 被告張春桂持有39/1000 1.合計1283.24平方公尺 2.附圖一所載共有人「廖慧華」應更正為「張春桂」   480 534.80平方公尺     491 675.84平方公尺     491-1 9.64平方公尺   
附表三（各共有人相互找補配賦表）：
編號 共有人姓名 應付（＋）／應受補償金額（－）（均新臺幣） 1 被告蔡長銘 -1,976元 2 被告蔡明憲 +2,680元 3 被告練聰明 -3,389元 4 原告蔡順堂 -13,872元 5 被告蔡菽戀 -4,770元 6 原告黃朝棟 +5,964元 7 被告黃朝新 +6,113元 8 被告蔡順育 -4,802元 9 被告蔡順佳 -4,802元 10 被告陶信勇 +18,118元 11 被告張春桂 +736元 
附表四（訴訟費用負擔比例）：
編號 當事人 負擔比例 1 被告蔡長銘 ¹／₄₈＝¹²⁰／₅₇₆₀ 2 被告蔡明憲 ¹／₄₈＝¹²⁰／₅₇₆₀ 3 被告練聰明 ¹／₇₂＝⁸⁰／₅₇₆₀ 4 原告蔡順堂 ³／₁₄₄＝¹²⁰／₅₇₆₀ 5 被告蔡菽戀 ¹／₄₈＝¹²⁰／₅₇₆₀ 6 原告黃朝棟 ¹／₉₆＝⁶⁰／₅₇₆₀ 7 被告黃朝新 ¹／₉₆＝⁶⁰／₅₇₆₀ 8 被告蔡順育 ¹／₁₄₄＝⁴⁰／₅₇₆₀ 9 被告蔡順佳 ¹／₁₄₄＝⁴⁰／₅₇₆₀ 10 被告陶信勇 ⁹⁶¹／₁₁₅₂＝⁴⁸⁰⁵／₅₇₆₀ 11 被告張春桂 ⁶⁵／₁₉₂₀＝¹⁹⁵／₅₇₆₀